【裁判字號】    90,台上,1323
【裁判日期】    900308
【裁判案由】    偽造文書
【裁判全文】
最高法院刑事判決                                九十年度台上字第一三二三號
    上訴人  台灣高等法院台中分院檢察署檢察官
    被  告  甲○○○即黃蓉美.
右上訴人因被告偽造文書案件，不服台灣高等法院台中分院中華民國八十九年十一月
二十一日第二審更審判決（八十九年度重上更(二)字第五十號，起訴案號：台灣南投地
方法院檢察署八十四年度偵字第一、三九八號），提起上訴，本院判決如左：
    主  文
原判決撤銷，發回台灣高等法院台中分院。
    理  由
本件原判決以公訴意旨略稱：被告甲○○○（即黃蓉美）經濟情況不甚寬裕，竟意圖
為自己不法之所有，基於概括之犯意，連續於民國八十一年十二月十六日、八十二年
三月二十日，在南投縣埔里鎮清新巷四十三號住家，自任為會首，召集每會各為新台
幣（下同）一萬元之民間互助會，含會首各為二十六、二十七會，致陳富源、陳金雄
、陳淑卿陷於錯誤，各參加二會，徐賢岐參加八十二年三月二十日之互助會一會，並
陸續繳交會款。被告復於八十二年間，委請不知情之劉嬌美（陳富源之妻），於八十
一年十二月十六日所召集之互助會投標時，在上址偽填「陳小姐」四千元之標單，標
得該會會款後，並未將會款交付陳小姐，足生損害於陳小姐及其他會員。至八十三年
三月停止上開二互助會投標事宜，並不再標會。告訴人陳富源、陳金雄、陳淑卿、徐
賢岐始知受騙，因認被告有牽連犯刑法第二百十六條、第二百十條行使偽造私文書、
第三百三十九條第一項詐欺罪嫌。惟經審理結果，認被告犯罪尚屬不能證明，乃撤銷
第一審依牽連犯從一重論處被告行使偽造私文書，足以生損害於他人罪刑之判決，改
判諭知被告無罪，固非無見。
惟查除別有規定外，已受請求之事項未予判決者，依刑事訴訟法第三百七十九條第十
二款前段規定，其判決當然為違背法令。本件檢察官係以被告於八十二年間委請不知
情之劉嬌美，於該八十一年十二月十六日之互助會投標時，偽填「陳小姐」四千元之
標單，標得該會會款，足以生損害於陳小姐及其他會員，提起公訴。然依憑原判決僅
據證人劉嬌美之證言，說明被告未委請劉嬌美偽造被告於八十二年三月二十日所召集
之互助會之投標單參與競標之理由，而對被告究竟有無於八十二年間，委請劉嬌美偽
造被告於八十一年十二月十六日所召集之互助會投標單投標，原審卻疏未審酌，在理
由內為必要之論證，竟以被告未委請劉嬌美偽造八十二年三月二十日所召集互助會之
標單投標為由，遽為被告有利之認定，難謂無已受請求之事項未予判決及有理由不備
，調查未盡之違法。上訴意旨指摘原判決違背法令，非無理由，應認仍有撤銷發回更
審之原因。原判決關於詐欺部分雖不得上訴於第三審法院，惟檢察官既認與得提起上
訴於第三審法院之行使偽造文書罪部分，有方法與結果之牽連犯關係，基於審判不可
分之原則，併予發回。
據上論結，應依刑事訴訟法第三百九十七條、第四百零一條，判決如主文。
中      華      民      國     九十     年      三      月      八      日
                              最高法院刑事第十一庭
                                  審判長法官  陳  炳  煌
                                        法官  陳  正  庸
                                        法官  楊  商  江
                                        法官  陳  世  雄
                                        法官  吳  信  銘
      右正本證明與原本無異
                                              書  記  官
中      華      民      國     九十     年      三      月     十五     日


司法院資訊處製作；財團法人民間司法改革基金會備份。
